【裁判字號】    97,上訴,1732
【裁判日期】    970806
【裁判案由】    偽造文書等
【裁判全文】
臺灣高等法院刑事判決                97年度上訴字第1732號
    上  訴  人  臺灣板橋地方法院檢察署檢察官
    被      告  丙○○
    選任辯護人  陳德律師
上列上訴人因被告偽造文書等案件，不服臺灣板橋地方法院95年
度訴字第2624號，中華民國97年2月19日第一審判決（起訴案號
：臺灣板橋地方法院檢察署95年度偵字第17508號），提起上訴
，本院判決如下：
    主  文
上訴駁回。
    理  由
一、公訴意旨略以：
    被告丙○○與告訴人甲○○、戊○○、丁○○、乙○○共有
    臺北縣三峽鎮○○段359 之2 地號土地（下稱本案土地）；
    渠等之應有部分均為五分之一，各共有人間迄今並未辦理分
    割，亦無分管協議之存在；被告竟基於意圖自己不法之利益
    與偽造文書之犯意，先行委託不知情之刻印人員偽刻告訴人
    甲○○、戊○○、丁○○、乙○○四人之印章，再於民國90
    年5 月1 日偽造前開四人之署押，及蓋用前開偽刻之印章於
    土地使用權同意書上後，向臺北縣政府工務局建設管理課提
    出上開不實之土地使用權同意書而行使之，致該承辦公務員
    將被告業已取得告訴人甲○○等四人同意興建之不實事項，
    登載在其職務上所掌管之文書，據以核發建造執照，足生損
    害於告訴人甲○○等四人及工務機關對於執照登記管理之正
    確性。因認被告丙○○涉犯刑法第216條、第210條之行使偽
    造私文書、同法第216條、第214條之行使使公務員登載不實
    及同法第320條第2項之竊佔罪嫌。
二、按犯罪事實應依證據認定之，無證據不得認定其犯罪事實；
    不能證明被告犯罪者，應諭知無罪之判決，刑事訴訟法第15
    4條第2項、第301條第1項分別定有明文。次按事實之認定，
    應憑證據，如未能發現相當證據，或證據不足以證明，自不
    能以推測或擬制之方法，為裁判基礎；且認定犯罪事實，所
    憑之證據，無論直接或間接證據，其為訴訟上之證明，須於
    通常一般之人均不致有所懷疑，而得確信其為真實之程度者
    ，始得據之為有罪之認定，倘其證明尚未達到此一程度，而
    有合理性懷疑之存在時，即無從為有罪之認定，分別有最高
    法院40年台上字第86號、76年台上字第4986號判例可資參酌
    。再告訴人之告訴，本以使被告受刑事訴追為目的，故其陳
    述是否與事實相符，自應調查其他證據，以資審認，苟其所
    為攻擊之詞，尚有瑕疵，則在此瑕疵未予究明以前，即不能
    遽採為斷罪之基礎（最高法院69年度台上字第1531號判決意
    旨參照）。
三、公訴人認被告丙○○涉犯前揭偽造文書罪嫌，主要係以被告
    於偵查中之供述、證人即告訴人甲○○、丁○○、乙○○等
    人於偵查中之證述、本案土地登記謄本、土地使用權同意書
    （即臺灣板橋地方法院檢察署94年度交查字第1783 號卷第6
    頁之告證三，下簡稱告證三）、告訴人戊○○護照簽證影本
    、告訴人甲○○、丁○○、張金源之戶籍謄本、現場照片、
    臺北縣政府工務局建造執照及使用執照等為其論據。訊據被
    告固坦承：告證三上之甲○○、戊○○、丁○○、乙○○之
    簽名及印文，均非本人親自為之，而係伊委託建商代為簽章
    ，且伊於90年5月1日持告證三向臺北縣政府工務局申請在本
    案土地上興建建物取得建造執照等情，惟堅決否認有何偽造
    文書之犯行，辯稱：告訴人等都有授權同意伊以個人名義在
    本案土地上蓋房子，事前也有問過告訴人等要不要出錢一起
    蓋，他們都沒有說話，叫伊自己去發落等語，並提出於89年
    在北投簽立之土地使用權同意書1紙（見前開交查卷第20頁
    ，原本在原審卷第29 頁證物袋內，下簡稱89年同意書）為
    證。而刑法偽造私文書，係以無制作權之人冒用他人名義而
    制作該文書為要件，若行為人基於他人之授權委託，即不能
    謂無制作權，自不成立該條之罪，是本件首應審酌者，厥為
    被告持告證三向臺北縣政府工務局申請建築執照時，是否業
    經告訴人等同意授權，經查：
（一）告訴人甲○○、戊○○、丁○○於原審審理時，雖均證稱
      ：89年同意書上之字跡不是渠等所簽立者；另告訴人乙○○則到庭證稱：沒有委託其兄弟代簽89年同意書云云。惟
      證人張秀卿於原審審理時，已證稱：我於89年看我母親的
      時候有看到89年同意書，是看到告訴人三個人簽，只有乙○○沒有簽，當時乙○○說他車子壞了，向我們借錢，然
      後說叫別人簽就好，他就跑掉了等語明確（見本院卷第24
      4、247、248頁），核證人張秀卿與被告、告訴人等人均
      為兄弟姊妹關係，且就本案土地亦無應有部分或其他利害
      衝突，當無甘冒偽證罪責而特意偏袒被告杜撰證詞之理。
      而經原審將告訴人甲○○當庭書寫字跡原本、陽信商業銀
      行石牌分行及臺灣郵政股份有限公司臺北郵局開戶資料原
      本等卷內資料送請法務部調查局鑑定，結果認與89年同意
      書上甲○○之姓名、住址及身分證字號等欄位筆跡之筆畫
      特徵極相似；就丁○○當庭書寫字跡原本、彰化商業銀行
      西門分行及第一商業銀行西門分行開戶資料原本等卷內資
      料，經鑑定後則認與89年同意書上丁○○之姓名、住址及
      身分證字號等欄位筆跡之筆畫特徵相似等情，亦有法務部
      調查局96年9月13日調科貳字第09600397910號鑑定書1份
      附卷可稽，已足佐證證人張秀卿所證非虛而堪以採信。另
      就89年同意書上戊○○之姓名及身分證字號部分，雖經法
      務部調查局認送鑑比對資料不足而未予受理，惟除戊○○
      於原審審理時，自承該簽名筆跡與其寫的很像等語（見原
      審卷第234頁）外，就該同意書上所載戊○○之住址部分
      ，係書寫與被告住處相同之「臺北縣三峽鎮○○街40 號
      」，若被告確有偽造此文件藉以脫免罪責之意，焉可能犯
      此明顯錯誤？且該住址部分經送請鑑定後，亦認與告訴人
      甲○○庭寫字跡原本筆跡筆畫特徵相似，有法務部調查局
      96年12月27日調科貳字第09600560580號鑑定書1份在卷可
      憑（見原審卷第240、263頁），參諸告訴人戊○○長年在
      美國居住之情，顯見該臺灣住址應係告訴人甲○○代戊○○書寫無訛，故本院認被告就89年同意書並無偽造之嫌，
      告訴人等前開所言尚非可採。
（二）告訴人等就被告有無偽造89年同意書部分所證，既如前述
      難認可採，則渠等指訴從未授權同意被告以個人名義在本
      案土地上蓋屋之語，是否同屬真實即非無疑。查89年同意
      書內既已載明書立之目的係以土地所有權人身分同意申請
      人在土地上建築房屋申請建造執照乙事，而告訴人等均親
      自或授權他人簽名於上，並將之交付與被告收執，迄至被
      告於90年5 月1 日申請建造執照時，皆未曾表示任何反對
      之意，是縱其內未具體書寫土地標示及簽立日期，亦應認
      渠等已概括授權同意被告自行書寫詳細內容後，再持以作
      為申請建造執照使用甚明，故被告依據告訴人等先前所為
      之概括授權，再基於同一目的委請建商製作告證三並簽章
      於上，自應認其同有制作告證三之權限，而與偽造私文書
      之要件有間。況告訴人張金源於原審訊問時，證稱：在被
      告房屋還沒有完全蓋好，我路過當地的時候就知道這件事
      ，被告蓋房子我沒有出資等語在案（見原審卷第120、24
      3頁），則若被告確係擅自以個人名義在本案土地上建築
      房屋，何以張金源明知其本身未出資共同興建，顯不可能
      同為房屋所有權人，卻未立即出面表示反對或阻止被告繼
      續興建？又被告焉可能甘冒遭其餘土地共有人訴請拆屋還
      地之風險，仍願自行投入大筆資金直至完工？另告訴人甲○○於原審審理時，亦證稱：房子蓋好之後，被告要把房
      子租給補習班，我幫他寫契約書，沒有跟被告要租金等語
      綦詳（見原審卷第23 2頁），若非被告確有事先得到同意
      ，否則甲○○當時何以自願幫被告書寫房屋租賃契約，且
      對被告獨自收取租金之事毫不爭執？由此均益徵告訴人等
      實已事先授權同意被告以其個人名義辦理申請建造執照之
      事宜，而申辦相關執照之過程資料既皆無虛偽不實之處，
      故被告亦無構成使公務員將不實事項登載於職務上所掌公
      文書之犯行。
四、綜上所述，被告丙○○所辯尚非無稽，此外，復查無其他積
    極證據足資證明被告涉有公訴人所指之前揭偽造文書犯行，
    揆諸首揭規定及說明，自不能證明被告犯罪，原審為無罪之
    諭知，尚無違誤。檢察官循告訴人之聲請，仍執陳詞指摘原
    判決為不當，提起上訴，惟按「刑事訴訟法第161條已於民
    國91年2月8日修正公布，其第1項規定：檢察官就被告犯罪
    事實，應負舉證責任，並指出證明之方法。因此，檢察官對
    於起訴之犯罪事實，應負提出證據及說服之實質舉證責任。
    倘其所提出之證據，不足為被告有罪之積極證明，或其指出
    證明之方法，無從說服法院以形成被告有罪之心證，基於無
    罪推定之原則，自應為被告無罪判決之諭知。本件原審審判
    時，檢察官未提出適合於證明犯罪事實之積極證據，並說明
    其證據方法與待證事實之關係；原審對於卷內訴訟資料，復
    已逐一剖析，參互審酌，仍無從獲得有罪之心證，因而維持
    第一審諭知無罪之判決，於法洵無違誤。」（最高法院92年
    度台上字第128號判例參照）。因本件檢察官起訴書所列證
    據及卷內訴訟資料，經本院逐一剖析，參互審酌，無從獲得
    有罪之心證，均如前述。檢察官循告訴人之請求上訴意旨，
    並未提出新事證，僅就原審採證再為爭執，核無理由，上訴
    應予駁回。
據上論斷，應依刑事訴訟法第368條，判決如主文。
本案經檢察官陳玉珍到庭執行職務。
中    華    民    國    97    年    8     月    6     日
                  刑事第一庭審判長法  官  葉騰瑞
                                  法  官  王炳梁
                                  法  官  莊明彰
以上正本證明與原本無異。
檢察官如不服本判決，應於收受送達後10日內向本院提出上訴書
狀，其未敘述上訴之理由者並得於提起上訴後10日內向本院補提
理由書（均須按他造當事人之人數附繕本）。
                                  書記官  吳金來
中    華    民    國    97    年    8     月    6     日


司法院資訊處製作；財團法人民間司法改革基金會備份。
